【裁判字號】    95,上,104
【裁判日期】    950627
【裁判案由】    確認土地抵押權不存在
【裁判全文】
臺灣高等法院臺中分院民事判決           95年度上字第104號
上  訴  人  甲○○
訴訟代理人  李添興律師
被  上訴人  丁○○
被  上訴人  丙○○
前列二人共同
訴訟代理人  江錫麒律師
上列當事人間請求確認土地抵押權不存在事件，上訴人對於民國
95年1月20日臺灣苗栗地方法院94年度重訴字第52號第一審判決
提起上訴，本院於95年6月13日言詞辯論終結，判決如下：
    主  文
原判決廢棄。
確認被上訴人間就坐落苗栗縣苑裡鎮○○段470地號土地於91年3
月8日，以苗栗縣通霄地政事務所收件字號91年通苑資字第0120
00號所設定200萬元之抵押債權不存在。
確認被上訴人間就同段478地號土地於91年3月8日，以苗栗縣通
霄地政事務所收件字號91年通苑資字第012010號所設定1000萬元
之抵押債權不存在。
被上訴人丙○○應將與丁○○間就坐落苗栗縣苑裡鎮○○段470
地號土地於91年3月8日，以苗栗縣通霄地政事務所收件字號91年
通苑資字第012000號所設定200萬元之抵押權及就同段478地號土
地於91年3月8日，以苗栗縣通霄地政事務所收件字號91年通苑資
字第012010號所設定1000萬元之抵押權設定登記予以塗銷。
第一、二審訴訟費用由被上訴人負擔。
    事實及理由
一、上訴人起訴主張：
  (一)被上訴人丁○○自民國（下同）88年6月起至同年12月止，
    陸續向上訴人借款新臺幣（下同）160萬元、50萬元、50萬
    元，合計260萬元，有借據3紙為憑，然被上訴人丁○○並未
    依約於90年7月清償，屢經催討，均藉故拖延。詎被上訴人
    丁○○為避免其名下財產遭上訴人強制執行，竟於91年3月8
    日將其所有坐落苗栗縣苑裡鎮○○段470、478地號土地（下
    稱系爭2筆土地）分別設定200萬元及1000萬元之第1順位抵
    押權（下爭系爭抵押權）予其父即被上訴人丙○○，其後始
    於91年10月24日與上訴人在苗栗縣苑裡鎮調解委員會達成調
    解，惟被上訴人丁○○仍未依調解書內容履行，迄今尚欠22
    1萬元未清償。嗣上訴人持上開調解書為執行名義，聲請原
    法院以93年度執字第8082號實施強制執行，因系爭2筆土地
    經鑑價結果並不足以清償被上訴人丙○○之第1順位抵押債
    權，至此上訴人始確知被上訴人間之上開抵押權設定行為，
    有害及上訴人之債權。
  (二)本件倘被上訴人丙○○就系爭2筆土地無抵押債權存在，上
    訴人之債權即可獲得清償，是上訴人就被上訴人間上開抵押
    債權之存在與否，有即受確認判決之法律上利益。
  (三)觀諸系爭抵押權之存續期間為空白，利息、遲延利息、違約
    金均約定無，明顯違背一般經驗法則，可知被上訴人父子間
    根本無債權債務關係存在，渠等設定系爭抵押權登記，為通
    謀虛偽意思表示，依法自始無效。為此訴請確認被上訴人間
    之上開抵押債權不存在；併依民法第87條第1項通謀虛偽意
    思表示、第113條無效法律行為之當事人責任及第242條債權
    人之代位權規定，請求被上訴人丙○○應塗銷系爭抵押權登
    記。
  (四)退步言，縱認系爭抵押權之設定，並非通謀虛偽意思表示，
    則因系爭2筆土地經原法院民事執行處鑑價結果分別為155萬
    4800元及577萬7200元，則被上訴人丙○○分別以200萬元及
    1000萬元之第1順位抵押權參與分配後，上訴人已無受分配
    之可能，是該抵押權之設定顯然害及上訴人之債權。爰依民
    法第244條第1項規定，訴請撤銷上開抵押權設定行為。
  (五)並聲明：(1)確認被上訴人間就坐落苗栗縣苑裡鎮○○段470
    地號土地於91年3月8日，以苗栗縣通霄地政事務所收件字號
    91年通苑資字第012000號所設定200萬元之抵押債權不存在
    。(2)確認被上訴人間就同段478地號土地於91年3月8日，以
    苗栗縣通霄地政事務所收件字號91年通苑資字第012010號所
    設定1000萬元之抵押債權不存在。(3)被上訴人丙○○應將第
    第1、2項之抵押權設定登記予以塗銷。
二、被上訴人則以下列各詞抗辯：
  (一)系爭2筆土地原登記所有權人為鄭蔡玉蘭（為被上訴人丁○
    ○之母、被上訴人丙○○之配偶，實際所有權人為被上訴人
    丙○○），嗣於88年6月1日贈與被上訴人丁○○，惟其贈與
    條件為被上訴人丁○○應無條件按月支付20萬元予被上訴人
    丙○○，作為養老及家庭費用，若被上訴人丁○○不履行扶
    養約定，被上訴人丙○○有權取回上開土地所有權或在土地
    上設定抵押權，有贈與約定書為憑。之後被上訴人丁○○即
    依贈與契約書於88年6月29日登記取得系爭土地所有權，惟
    因被上訴人丁○○並未履行按月給付20萬元之約定，被上訴
    人丙○○擔心生活無著，乃要求被上訴人丁○○依贈與約定
    書之約定，於91年3月8日將系爭2筆土地分別設定200萬元及
    1000萬元之抵押權予被上訴人丙○○。
  (二)系爭抵押權之設定，係為擔保被上訴人丁○○受贈取得土地
    之相對義務，即按月給付20萬元予被上訴人丙○○之約定，
    是被上訴人丁○○設定抵押權予被上訴人丙○○，係基於擔
    保有效存在之債權，屬有償行為，並非上訴人所主張之無償
    行為，故上訴人依民法第244條1項規定，主張撤銷系爭抵押
    權設定之無償行為，請求塗銷該抵押權登記云云，非有理由
    。
  (三)證人即被上訴人丁○○之女乙○○證稱：「（贈與約定書）
    是我寫的，當時有丁○○、丙○○、我媽媽及我四人在場，
    丙○○將土地贈與丁○○，怕丁○○亂花錢或做生意失敗，
    所以才在贈與約定書約定要設定抵押權，丙○○是希望丁○
    ○盡其所能扶養丙○○，所以20萬元只是一個概括的數目，
    丙○○的意思是丁○○能拿多少就拿多少，不是一定要拿20
    萬元。我記得是87、88年間寫的，這張贈與約定書寫好後，
    才拿去給代書辦理過戶手續」等語；而經原法院當庭命乙○
    ○書寫「贈與約定書」、「丁○○」及「丙○○」等字各5
    遍，該字跡核與贈與約定書上之筆跡完全相符，足見證人乙
    ○○所述與事實一致，堪以採信。
  (四)被上訴人丙○○將系爭土地贈與被上訴人丁○○之初，既已
    有設定抵押權之約定，則無論此項約定有無記載於土地贈與
    所有權移轉契約書之「受贈人對契約之贈與有何負擔」欄，
    應無礙其效力。況系爭土地於91年3月8日辦理抵押權設定登
    記時，其抵押權設定契約書之「申請登記以外之約定事項」
    欄，更已明白記載「本案係為債權養老擔保而設定」等語，
    與贈與約定書相符。
  (五)綜上，被上訴人丙○○對被上訴人丁○○之約定扶養債權存
    在，且係為擔保該扶養債權而設定抵押權，是上訴人主張被
    上訴人間無債權存在，系爭抵押權之設定係屬通謀虛偽意思
    表示，及無償行為云云，均非有理由。
三、原審為上訴人敗訴之判決，上訴人不服，求為判決：(一)原判
    決廢棄。(二)被上訴人丙○○就坐落苗栗縣苑裡鎮○○段470
    地號土地於91年3月8日，以苗栗縣通霄地政事務所收件字號
    91年3月6日通苑資字第12000號所設定之200萬元抵押債權及
    就坐落苗栗縣苑裡鎮○○段478地號土地，於91年3月8日，
    以苗栗縣通霄地政事務所收件字號民國91年3月6日通苑資字
    第12010號所設定之1000萬元抵押債權與被上訴人丁○○之
    行為應予撤銷。(三)確認被上訴人丁○○與丙○○就坐落苗栗
    縣苑裡鎮○○段470地號土地，於民國91年3月8日，以苗栗
    縣通霄地政事務所收件字號民國91年3月6日通苑資字第1200
    0號所設定之新台幣200萬元抵押債權不存在。(四)確認被上訴
    人丁○○與丙○○就坐落苗栗縣苑裡鎮○○段478地號土地
    ，於民國91年3月8日，以苗栗縣通霄地政事務所收件字號民
    國91年3月6日通苑資字第12010號所設定之新台幣1000萬元
    抵押債權不存在。(五)被上訴人丙○○應將第3項及第4項之抵
    押權設定登記予以塗銷。
四、按訴狀送達後，原告不得將原訴變更或追加他訴。但不甚礙
    被告之防禦及訴訟之終結者，不在此限，民事訴訟法第255
    條第1項第7款定有明文。本件上訴人於本院追加請求被上訴
    人丙○○就坐落苗栗縣苑裡鎮○○段470地號土地於91年3月
    8日，以苗栗縣通霄地政事務所收件字號91年3月6日通苑資
    字第12000號所設定之200萬元抵押債權及就坐落苗栗縣苑裡
    鎮○○段478地號土地，於91年3月8日，以苗栗縣通霄地政
    事務所收件字號民國91年3月6日通苑資字第12010號所設定
    之1000萬元抵押債權與被上訴人丁○○之行為應予撤銷。被
    上訴人不同意其追加。惟查，上訴人於原審即已主張被上訴
    人丁○○於91年3月6日與被上訴人丙○○簽訂抵押權設定契
    約，並將系爭2筆土地設定抵押權與被上訴人丙○○之行為
    ，既已嚴重損害上訴人之債權，則上訴人依民法第244條第1
    項之規定，請求撤銷被上訴人丁○○與被上訴人丙○○於91
    年3月6日就系爭2筆土地之抵押權設定契約及同年月8日所為
    之抵押權設定登記行為，並請求被上訴人丙○○應將上開抵
    押權設定登記予以塗銷，為有理由。（見原審卷第133、134
    頁）僅於訴之聲明欄內未聲明而已，上訴人於本院追加請求
    ，本院認為不甚礙被上訴人之防禦及訴訟之終結，無須被上
    訴人之同意，應予准許。
五、查被上訴人丁○○自 88年6月起至同年12月止，共向上訴人
    借款260萬元，嗣該2人於91年10月24日在苗栗縣苑裡鎮調解
    委員會達成調解，約定被上訴人丁○○應分期清償，惟被上
    訴人丁○○並未依調解書之內容履行，至今尚欠221萬元，
    嗣上訴人持上開調解書為執行名義，聲請原法院93年度執字
    第8082號實施強制執行，因有系爭抵押權之設定，而執行無
    效果，業經核發債權憑證結案；及系爭2筆土地原登記為鄭
    蔡玉蘭所有，於88年6月29日以贈與為原因移轉登記予被上
    訴人丁○○；被上訴人丁○○則於91年3月8日將系爭2筆土
    地分別設定200萬元及1000萬元之第1順位抵押權予其父即被
    上訴人丙○○等事實，為兩造所不爭，並有上訴人提出之借
    據、土地登記謄本、調解書及原法院民事執行處囑託查封登
    記書暨通知等件在卷為證（見原審卷第9至19頁），復經原
    審依職權向苗栗縣通霄地政事務所調取相關之申請登記資料
    及調取原法院93年度執字第8082號執行卷宗核明屬實，自堪
    信為真實。
六、上訴人主張被上訴人間並無抵押債權存在，渠等就系爭抵押
    權之設定，乃通謀虛偽意思表示而無效，且為無償行為，而
    有害及上訴人之債權等情，則為被上訴人所否認，並以被上
    訴人丁○○係為擔保被上訴人丙○○之約定扶養債權而設定
    系爭抵押權，其間顯為有償之債權，並非通謀虛偽意思表示
    ，亦非無償行為。是上訴人之訴顯無理由等語抗辯。是以本
    件首應審究者，厥為系爭抵押權之設定，其間有無所擔保之
    債權存在，是否為通謀虛偽意思表示？如非通謀虛偽意思表
    示，則該抵押權之設定是否為無償行為，且有害及上訴人之
    債權？經查：
  (一)証人乙○○於原審證稱「贈與約定書是其所書寫，寫贈與約
    定書時，有丁○○、丙○○以及其本人及其母親在場。」，
    而被上訴人丙○○則稱「寫的時候丁○○與其太太在場，總
    共 4個人在場」，惟被上訴人丁○○卻供稱「訂立該贈與約
    定書時，我有在場，當時還有代書戊○○在場，還有我爸爸
    在場。」「贈與約定書是戊○○寫的」「時間太久了，忘記
    是何時寫的」，經原審提示贈與約定書，丁○○仍然堅稱「
    約定書是戊○○寫的，簽名部分是我簽的。」，就此簽寫約
    定書之經過，證人乙○○與被上訴人2人所述之情節南轅北
    轍。而於本院95年5月24日行準備程序時，証人乙○○證稱
    「贈與約定書是其所書寫，是爺爺丙○○與父親丁○○叫我
    寫的，在家裡客廳寫，是88年6月1日寫的，忘記是在早上或
    中午或晚上寫的，寫贈與約定書時，有丁○○、丙○○以及
    其本人及其母親場。不記得在傍晚之前多久爺爺丙○○與父
    親丁○○叫我寫，當時是爺爺丙○○開口叫我寫，父親也在
    場，不記得父親有沒有開口叫我寫。」，而被上訴人丁○○
    則稱「沒有叫乙○○寫，已經忘記當時有幾個人在場，也忘
    記是在家裡何處書寫，也不記得是在白天或者晚上寫，寫約
    定書是丙○○要寫的，什麼原因不清楚，而且寫完之後也不
    記得有沒有看過內容，只知道丙○○要將土地過戶給我，其
    餘的都不記得。」，又丙○○則稱「是88年6月間叫乙○○
    寫約定書，是我叫她寫的，乙○○在家裡廚房旁邊客廳寫，
    寫好之後乙○○有拿給丁○○看，並且告訴他內容。」渠等
    所供情節仍然不符合，而關於所寫約定書之內容如何，被上
    訴人丁○○竟然稱不知道，關於書寫之地點、時間，也都推
    稱不記得，此與經驗有違，因為約定書約定之事項，攸關被
    上訴人丁○○之權益至大，焉有忘得一乾二淨之理，而其又
    供稱（約定書之內容），只知道丙○○要將土地過戶給我，
    其餘的都不記得。」若是如此，更足以證明被上訴人之間根
    本沒有任何約定，完全是事後所偽造。本件系爭土地之所有
    權移轉登記手續，從地政機關檢送之資料，很明顯可以看出
    是在88年5月12日左右就開始辦理（原審卷45頁鄭蔡玉蘭印
    鑑證明書），也就是如果有贈與，原因在88年5月12日左右
    就發生，如果真有被上訴人所說有贈與約定條件之事實，不
    可能遲至88年6月10日才寫約定書，而參照卷附資料，就可
    知道係為配合系爭土地之所有權移轉登記申請書所記載「原
    因發生日期88年6月1日」而編造。又丁○○是於88年5月25
    日，由丙○○之「苗栗縣苑裡鎮舊社里舊社90號」戶內遷出
    ，另立新戶設籍於「苗栗縣苑裡鎮舊社里舊社89之5號」，
    本件贈與約定書，記載被上訴人丁○○之住所為「苗栗縣苑
    裡鎮舊社里舊社89之5號」，而贈與所有權移轉登記之申請
    資料，所附之住所係「苗栗縣苑裡鎮舊社里舊社90號」，若
    是丙○○於贈與時就有丁○○應給付扶養費之約定，贈與約
    定書所載丁○○之住所應同樣係「苗栗縣苑裡鎮舊社里舊社
    90號」，然贈與約定書卻記載丁○○之住所為「苗栗縣苑裡
    鎮舊社里舊社89之5號」，由此就可知上開贈與約定書確實
    係事後所偽造，以符合另立新戶之戶籍。原審另外以贈與約
    定書中被上訴人之間關於扶養金額之約定，參酌證人乙○○
    之證詞以及被上訴人之辯解暨被上訴人丙○○之財產與被上
    訴人丁○○之收入等情況，認為上開贈與約定書之真意，乃
    丙○○要求丁○○應盡其所能負扶養義務，並未限定丁○○
    每月務必給付20萬元，至於贈與約定書何以未依前揭真意書
    寫，卻記載丁○○能力所未逮之每月應給付20萬元，因丙○
    ○名下尚有多筆土地，財產總額達2432萬7690元，並未盡數
    贈與子女，足見丙○○名下雖已有尚屬豐厚之財產，然或因
    個性使然，憂慮如事先將財產贈與子女，倘日後子女因故無
    法再事孝親，將致其自認生活無著，因而遂於贈與系爭2筆
    土地予丁○○時，即約定丁○○須按月給付高額之養老費，
    並於不履行扶養約定時，須將系爭土地返還或同意設定抵押
    以此作為晚年生活無虞之擔保。是本件自難遽以被上訴人間
    實際之真意，與書面之記載未盡一致為由，即認上開贈與約
    定書為被上訴人間通謀虛偽之意思表示。然查上開約定書，
    已經明定「乙方（被上訴人丁○○）需無條件支付新台幣20
    萬元整給甲方（被上訴人丙○○）作為養老及家庭費用支出
    」，意思表示至為明確，而無民法第98條「解釋意思表示，
    應探求當事人之真意，不得拘泥於所用辭句」規定之適用。
    又被上訴人丙○○除系爭土地外，尚有多達2432萬7690元之
    財產，生活絕對優渥無虞，既然還有鉅額財產，怎會憂心日
    後生活無著？焉有於贈與上開土地予被上訴人丁○○之時，
    還擔心日後生活無著之問題，而被上訴人丙○○若係憂慮如
    事先將財產贈與子女，倘日後子女因故無法再事孝親，將致
    其自認生活無著，因而遂於贈與系爭2筆土地予被上訴人丁
    ○○時，即約定被上訴人丁○○須按月給付高額之養老費，
    並於丁○○不履行扶養約定時，須將系爭土地返還或同意設
    定抵押以此作為晚年生活無虞之擔保，其何必多此一舉？根
    本無須為贈與，因為其明知丁○○根本沒有能力給付扶養費
    ，此為被上訴人2人所不爭執，而若丙○○真係擔心晚年生
    活無著需要擔保，必定要求丁○○給付扶養費至其終老，而
    不會有債務清償期之約定，惟本件抵押權設定契約書卻有債
    務清償日期97年3月5日」之記載，此與常情以及被上訴人所
    述設定抵押權登記之目的違背。而從上開抵押權設定契約書
    所載「債務清償日期」為97年3月5日以及本件被上訴人所提
    出之贈與約定所載被上訴人丁○○應給付扶養費之日期觀之
    ，期間為8年8月合計104個月，以每個月20萬元計算，總共
    為2080萬元，被上訴人間何以不設定抵押債權為2000萬元左
    右？又若被上訴人之間確實有於88年6月1日就為上開贈與與
    設定負擔之約定，為何不於贈與為所有權移轉登記之時，即
    併同辦理抵押權設定登記？若被上訴人辯解稱因為丁○○沒
    有給付扶養費所以才於91年間辦理抵押權設定登記，亦無可
    採，因為被上訴人丙○○已經供稱其子被上訴人丁○○根本
    沒有給付扶養費之能力，被上訴人丁○○也供稱其無此能力
    ，若如此，絕對必須於為贈與之時就併同辦理抵押權設定登
    記，方屬合理。被上訴人之所以虛偽設定抵押，其目的乃在
    於阻止上訴人就上開土地取償。凡此，均足以證明被上訴人
    所為於88年為贈與時就有為上開約定之辯解為虛偽。
  (二)系爭土地經上訴人聲請法院強制執行，被上訴人丙○○立即
    提出被上訴人丁○○所簽發之本票2張聲明參與分配，本票
    之發票日都填載為91年3月6日，其中1張金額為1000萬元，
    另1張金額為200萬元，依照被上訴人抗辯，上開金額應係扶
    養費之金額，然查從88年6月1日起到91年3月6日止，總共34
    個月，以每月20萬元計算，也只不過680萬元，丁○○並沒
    有積欠丙○○1200萬元債務，為何簽發此金額之本票交付丙
    ○○？其目的也在配合抵押權設定之金額而已，顯然易見。
    又依照被上訴人之供述，丁○○不可能每個月給付丙○○20
    萬元，是看丁○○能給多少就給多少，丁○○更供稱其根本
    沒有給付扶養費之能力，參此，也見本票所載之債務根本就
    是虛偽，更足以證明上開贈與約定書中關於支付養老及家庭
    費用之約定以及抵押權設定契約書中所載「本案係為債權人
    養老擔保而設定」，都是虛偽。又關於上開本票之簽發、交
    付或者提出法院參與分配，於本院95年5月24日行準備程序
    時，被上訴人丁○○供稱「本票是我父親丙○○叫我開的，
    我不知道為何開1200萬元，忘記本票金額是不是我寫的，不
    知道同一天所簽發的本票為何票號不連續，也忘記是否有將
    本票交付我父親。」被上訴人丙○○則供稱「本票是在88年
    寫契約書當日寫的，是我叫乙○○告知丁○○要簽發本票，
    金額就是當時土地之價值，沒有印象是否有將本票提出於法
    院。」參照被上訴人之供詞，也足以認定渠等並沒有任何債
    權債務關係，也絕對沒有所謂之扶養約定，上開約定書以及
    本票，都是事後編造以便阻止上訴人對於被上訴人丁○○所
    有之財產取償。
  (三)綜上所述，本件被上訴人所提出之贈與契約書，確屬事後編
    造，其間並無所擔保之債權存在，渠等設定系爭抵押權登記
    ，為通謀虛偽意思表示，依法自始無效。上訴人為此依民法
    第87條第1項通謀虛偽意思表示、第113條無效法律行為之當
    事人責任及第242條債權人之代位權規定，請求確認系爭抵
    押債權不存在，及被上訴人丙○○應塗銷系爭抵押權登記，
    即有理由，應予准許。
  (四)另民法第244條所稱債務人所為之無償行為或有償行為，均
    係真正成立之行為，不過因其行為有害於債權人之權利，許
    債權人於具備同條所定要件時聲請法院撤銷，若債務人與他
    人通謀而為虛偽意思表示者，依民法第87條第1項之規定，
    其意思表示當然無效。此種行為有害於債權人之權利者，債
    權人祇須主張其無效，以保全自己之權利，無聲請撤銷之必
    要，有最高法院26年上字第609號可資參照。又按債務人欲
    免其財產被強制執行，與第三人通謀而為虛偽意思表示，將
    其所有不動產為第三人設定抵押權者，債權人可依侵權行為
    之法則，請求第三人塗銷登記，亦可行使代位權，請求塗銷
    登記，最高法院73年度臺抗字第472號判例亦可參照。本件
    買賣之移轉登記行為既屬虛偽意思表示而為無效，被上訴人
    丁○○怠於行使其權利，上訴人行使代位權，請求塗銷系爭
    土地所有權登記，自屬有據，應予准許。又上訴人另選擇合
    併，依民法第244條第1項規定，訴請撤銷被上訴人間之無償
    行為，則無再予審酌之必要。
七、原審為上訴人敗訴之判決，核有違誤，上訴意旨指摘原判決
    部分不當，求予廢棄改判，為有理由，應由本院予以廢棄改
    判如主文所示。
八、據上論結，本件上訴為有理由，依民事訴訟法第450條、第
    78條，判決如主文。
中    華    民    國    95    年    6    月    27    日
                      民事第三庭審判長法  官  陳照德
                                      法  官  陳成泉
                                      法  官  曾謀貴
以上正本係照原本作成。
如對本判決上訴，須於收受判決送達後二十日內向本院提出上訴
書狀，其未表明上訴理由者，應於提出上訴後二十日內向本院提
出上訴理由書 (須按他造人數附具繕本)。
上訴時應提出委任律師為訴訟代理人之委任狀。具有民事訴訟法
第四百六十六條之一第一項但書或第二項之情形為訴訟代理人者
，另應附具律師及格證書及釋明委任人與受任人有該條項所定關
係之釋明文書影本。
                                      書記官  李妍嬅
中    華    民    國    95    年    6     月    28    日
                                                      Ｈ


司法院資訊處製作；財團法人民間司法改革基金會備份。
